【裁判字號】    98,簡上,1435
【裁判日期】    990618
【裁判案由】    詐欺
【裁判全文】
臺灣板橋地方法院刑事判決            98年度簡上字第1435號
上  訴  人
即  被  告  孫益源
上列上訴人即被告因詐欺案件，不服本院就98年度簡字第8264號
詐欺案件於中華民國98年10月20日所為之第一審刑事簡易判決（
聲請簡易判決處刑案號：98年度偵字第22340 、24163 號），提
起上訴，本院管轄之第二審合議庭判決如下：
    主  文
上訴駁回。
    理  由
一、本件經本院合議庭審理結果，認第一審簡易判決所認定被告
    之犯罪事實及其所憑之理由、證據暨論罪科刑之法條均無不
    當，應予維持，並引用該第一審刑事簡易判決書、檢察官聲
    請簡易判決處刑書中關於認定被告犯罪事實及其所憑之理由
    、證據暨論罪科刑之法條部分之記載（如附件一、二）。
二、被告上訴意旨略以：本件其板信商業銀行土城分行及華南商
    業銀行華江分行之帳戶金融卡及密碼（下稱本件二帳戶金融
    卡及密碼），係因其積欠銀行共約三、四十萬元之信用卡貸
    款，而為辦理貸款，故於民國98年7 月1 、2 日間看聯合報
    分類廣告上之「亞信行銷代辦公司」之代辦貸款廣告，而將
    上開二帳戶之帳戶、印章及提款卡及密碼交付該公司之人員
    ，惟該公司於其交付本件二帳戶之證件資料後，即無法聯繫
    ，隨後即發生被害人阮錦江、郭佩翔將金錢匯入上開二帳戶
    ，並遭詐騙集團以本件二帳戶之金融卡提領殆盡之事件，而
    彰化縣政府警察局田中分局前已查獲詐騙集團持有其板信商
    業銀行土城分行之帳戶，並通知其於98年10月26日前往該分
    局製作筆錄，是本件其係被害人，而匯款至本件二帳戶之被
    害人係自己笨笨的要將錢交付予詐騙集團云云，爰聲請撤銷
    原審判決改為無罪之諭知云云。
三、本件被告將本件二帳戶金融卡及密碼於原審簡易判決所載時
    間，交付予自稱「亞信行銷代辦公司」人員之事實，於警詢
    、偵訊及審理中均坦承不諱，惟以前詞置辯，惟查：
  (一)金融機構存款帳戶及金融卡卡片，係供該帳戶存戶匯款入帳
    及自ATM 自動提款機提領現金之用之入帳提領工具，而帳戶
    存簿暨印鑑及密碼、金融卡卡片暨卡片密碼，則屬存簿提款
    或金融卡提款之必備證件資料，並屬帳戶所有人向金融機構
    提領帳戶存款之權利證明文件，是該等證件資料如遭人以不
    法意圖知悉並持有，除使帳戶所有人就其存放於該帳戶內之
    存款遭盜領之虞外，該人即可以該存款帳戶供他人匯款入帳
    並得以上開提款證件資料逕提領帳戶內金額，而發生犯罪集
    團以其帳戶作為詐欺等財產犯罪之取得被害人交付金錢之手
    段之犯罪結果。又帳戶存簿僅係供帳戶所有人查閱存款情形
    或為存簿提款時之證明之證明文件，並非屬有價證券，除併
    持有存簿印鑑且知悉帳戶所有人於立帳金融機構設定之存簿
    密碼外，帳戶存簿本身並無任何財產上之價值及單獨使用之
    可能（除作為存款交易證明等類似情形用外）；而金融卡卡
    片，係僅供帳戶所有人以輸入卡片密碼方式持以向ATM 提款
    機為提款或信用借款等性質上皆屬減少既有資產或增加將來
    負債之不利益交易行為，是金融卡卡片（指不含兼具信用卡
    功能之如COMBO 卡等之金融卡）如無卡片密碼，該卡片本身
    亦無任何財產上之價值及使用之可能；是帳戶之存簿印鑑及
    密碼、金融卡卡片密碼，皆屬對帳戶所有人之積極存款財產
    （指帳戶內之存款）、或消極債務負擔（指持金融卡以ATM
    提款機為信用貸款），皆有不利益之重大影響，此為已經申
    辦帳戶而持有存簿、金融卡之成年人，於開立帳戶時，已由
    金融機構於開戶申辦文件上載明而知悉明確之事實。
  (二)是依社會常情及經驗法則，正當合法使用帳戶之帳戶所有人
    ，就其帳戶之存簿暨印鑑及密碼、金融卡卡片暨卡片密碼，
    恆係妥善保管於安全且不易遭他人察覺而取得之處所，如非
    因前往金融機構辦理相關事項等類似重大原因，不致將帳戶
    存簿暨印鑑及密碼、金融卡卡片暨卡片密碼併同帶出在外，
    且縱於有上開所示之重大原因而必須將該等帳戶資料帶出在
    外時，亦多隨身攜帶或將之放置於可隨時檢查之安全處所，
    以確保自己帳戶存款安全；是正當合法使用帳戶之帳戶所有
    人發生同時遺失其帳戶存簿暨印鑑及密碼、金融卡卡片及密
    碼之情形，於經驗法則上，甚乎其微。
  (三)復以，正當合法使用帳戶之帳戶所有人，除係有相當確信或
    因信賴關係（例如：父母子女或夫妻間，因相互理財需要，
    且已經帳戶所有人授權之狀況；或合夥人間依合夥契約約定
    由其中合夥人出名申請帳戶供合夥團體存放資金使用等類似
    情形下）外，亦不致將帳戶存簿暨印鑑及密碼、金融卡卡片
    暨卡片密碼交付予不熟識之他人持用，而使自己帳戶存款遭
    盜領或因而負債甚或身陷犯罪之列；是正當合法使用帳戶之
    帳戶所有人，將其帳戶存簿暨印鑑及密碼、金融卡卡片及密
    碼交付予不明人士之情形，亦難認係存在。而詐欺集團經常
    利用大量取得之他人存款帳戶，以隱匿其財產犯罪之不法行
    徑，規避執法人員之查緝，並掩飾、確保因自己犯罪所得之
    財物，類此在社會上層出不窮之案件，亦經坊間書報雜誌、
    影音媒體多所報導及再三披露而為眾所周知之情事，是以避
    免此等專屬性甚高之物品被不明人士利用為犯罪工具，亦為
    一般生活所應有之認識。
  (四)按以，行為人對於構成犯罪之事實，雖非決意促使其發生，
    但預見其發生而其發生並不違背其本意者，依刑法第13條第
    2 項之規定，仍以故意論。此學理上所稱之間接故意，指行
    為人主觀上對於構成要件之實現有所預見，仍聽任其發展，
    終致發生構成要件之該當結果者而言（最高法院83年度台上
    字第4329號判決要旨參照）；復按刑法上之幫助犯，係對於
    犯罪與正犯有共同之認識，而以幫助之意思，對於正犯資以
    助力，而未參與實施犯罪之行為者而言（最高法院75年度台
    上字第21509 號、84年度台上字第5998號、88年度台上字第
    1270號判決要旨參照）；是以，如未參與實施犯罪構成要件
    之行為，且係出於幫助之意思提供助力，即屬幫助犯，而非
    共同正犯。
  (五)查以，被告前於97年間曾向渣打商業銀行申辦過貸款，並於
    本件其向「亞信行銷代辦公司」委託辦理貸款前，除曾向地
    下錢莊、地下當舖借錢外，亦曾於97年間向代辦公司辦理貸
    款，惟其前向地下錢莊、地下當舖借錢及向代辦公司辦理貸
    款，均未要求其交付帳戶提款卡及密碼等情，業據被告於審
    理中供述明確；而其係為清償其積欠渣打商業銀行、荷蘭商
    業銀行、中國信託商業銀行、臺北富邦商業銀行共三、四十
    萬元之信用卡貸款故才向「亞信行銷代辦公司」委託辦理貸
    款之貸款原因，亦據其於偵訊中供陳明確；此外，其並於本
    院審理中陳稱「（法官問）這次亞信跟你要提款卡、密碼，
    你不覺得奇怪？（被告答）因為銀行這些東西我不懂，當時
    我也是半信半疑，所以我就把報紙留下來，後來就真的被我
    猜中是詐騙集團，因為台新銀行有跟我照會，警察說是他們
    跟我演戲。」等語。是本件依上開事實，被告於交付本件二
    帳戶金融卡及密碼予「亞信行銷代辦公司」時，其既已經對
    該公司是否為詐騙集團有所懷疑，竟仍將其本件二帳戶金融
    卡及密碼交付予該公司之人員，致發生本件被害人受詐騙之
    結果，依上開說明，其自有幫助詐欺之不確定故意，而為該
    交付帳戶之幫助詐欺行為，是原審判決認其犯幫助詐欺罪，
    並無違誤。
  (六)又被告雖於審理中辯稱其不懂銀行之東西，且其係於交付本
    件二帳戶金融卡及密碼後回想到其前次向代辦公司辦理貸款
    之情形，才覺得奇怪，但已無法與該公司取得聯繫，而來不
    及云云。然查，銀行內部業務固雖係專業金融人員始能清晰
    內部作業情形，但就向銀行申辦貸款之相關手續，對於曾經
    向銀行申辦貸款或信用卡等交易行為之一般大眾，基於通常
    之知識，並非不能清楚知悉；本件依上開被告自陳之其於交
    付本件二件金融卡及密碼前之向銀行貸款及申辦使用信用卡
    之經驗及使用信用卡之情況，尚難認其不知一般向銀行申辦
    貸款所須之證件及申辦程序與銀行帳戶、金融卡及信用卡之
    功能及性質，且參照其先前向地下錢莊、地下當舖借款及前
    次委請代辦公司申辦貸款均未要求其交付金融機構之帳戶、
    印章及金融卡暨密碼之經驗，難認其辯稱之其於交付本件二
    帳戶金融卡及密碼後經回想才發覺有異云云之辯詞係屬實在
    。
  (七)末以，本件被告之板信商業銀行土城分行之帳戶金融卡，雖
    經彰化縣政府警察局於破獲杜泰然詐欺集團時扣得杜泰然持
    有該帳戶之金融卡，然以，本件依本院向彰化縣政府警察局
    調閱之杜泰然於該案中之警詢中筆錄及扣案物品，除僅扣得
    本件二帳戶之金融卡中之其中一張金融卡外，杜泰然自陳伊
    係依伊上線之指示至國道客運處拿取伊上線寄送予伊之帳戶
    及帳戶金融卡後，再依伊上線之指示持該等帳戶金融款領取
    現金或再為轉帳，對於如何取得該等帳戶及帳戶金融卡之過
    程，伊並不清楚等語，是自難僅憑上開查獲結果，即可認定
    該詐欺集團取得帳戶之經過；況以，本件縱認被告確係依「
    亞信行銷代辦公司」之代辦貸款廣告而將本件二帳戶金融卡
    及密碼之交付該公司之人員，惟依上開所述，本件既可認定
    被告於交付本件二帳戶金融卡及密碼時，即對該公司是否為
    詐欺集團已有所懷疑，則該詐欺集團是否以上開廣告方式誘
    使被告交付本件二帳戶金融卡及密碼之事實，顯與被告就該
    廣告可能為詐騙集團所刊登且如交付本件二件帳戶金融卡及
    密碼將會造成該詐騙集團持以為詐騙工具用之幫助結果之認
    識，該二事實間，顯非屬互斥或不能併存之關係，亦即，無
    法僅以該廣告為詐騙集團刊登之事實，逕推認被告即係遭詐
    騙，而忽略被告對幫助犯罪之結果之不確定故意之認識，是
    被告上開之上訴理由，均難對被告為有利之認定。
四、從而，本件被告之上訴理由，除與其前於偵查中辯稱之理由
    相同，而為原審所不採信外，其該等辯詞及其後所補提出之
    事證，均難對其為有利認定，亦係如前述。是本案事證明確
    ，被告其幫助詐欺取財之犯行，堪以認定。被告之上訴顯無
    理由，應予駁回。
據上論斷，應依刑事訴訟法第455 條之1 第1 項、第3 項、第36
8 條、第373條，判決如主文。
本案經檢察官陳怡親到庭執行職務。
中    華    民    國    99    年     6    月    18    日
                  刑事第一庭  審判長法  官  王復生
                                    法  官  連雅婷
                                    法  官  陳世旻
上列正本證明與原本無異。
不得上訴。
                                    書記官  楊雅芳
中    華    民    國    99    年    7     月    7     日
--------------------------------------------------------
【附件一】
臺灣板橋地方法院刑事簡易判決          98年度簡字第8264號
聲  請  人  臺灣板橋地方法院檢察署檢察官
被      告  孫益源  男  30歲（民國○○年○○月○○日生）
                        身分證統一編號：Ｚ000000000號
                        住臺北縣土城市○○街48巷35號
上列被告因詐欺案件，經檢察官聲請以簡易判決處刑（98年度偵
字第22340 號、第24163 號），本院判決如下：
    主  文
孫益源幫助意圖為自己不法之所有，以詐術使人將本人之物交付
，處拘役參拾日，如易科罰金，以新臺幣壹仟元折算壹日。
    事實及理由
一、本件除犯罪事實欄一第4 行「民國98年7 月1 日」應更正為
    「民國98年7 月13日」外，其餘犯罪事實、證據均引用檢察
    官聲請簡易判決處刑書之記載（如附件）。
二、按刑法上之幫助犯，係對於犯罪與正犯有共同之認識，而以
    幫助之意思，對於正犯資以助力，而未參與實施犯罪之行為
    者而言（最高法院75年度台上字第1509號、84年度台上字第
    5998號、88年度台上字第1270號判決同此見解）；是以如未
    參與實施犯罪構成要件之行為，且係出於幫助之意思提供助
    力，即屬幫助犯。被告孫益源提供上開銀行帳戶之存摺、提
    款卡及密碼予他人使用，使得收受上開帳戶之詐欺集團向被
    害人阮錦江、郭佩翔詐騙財物後，得以使用被告上開帳戶為
    匯款工具，致被害人匯款至被告帳戶內，而遂行詐欺取財之
    犯行，則其顯係參與詐欺取財構成要件以外之行為，而對該
    詐騙集團遂行詐欺取財犯行資以助力。是核被告所為，係犯
    刑法第339 條第1 項、第30條第1 項前段詐欺取財罪之幫助
    犯。又被告係幫助犯，衡諸其犯罪情節，爰依刑法第30條第
    2 項規定，按正犯之刑減輕之。被告以一提供帳戶之幫助行
    為，使詐騙集團人員向被害人等人為詐騙行為，應成立同種
    想像競合犯，而從一重之幫助詐欺罪處斷。爰審酌被告將金
    融帳戶交予他人供犯罪使用，紊亂社會正常交易秩序，並使
    不法之徒藉此輕易於詐騙後取得財物，致檢警難以追緝，助
    長詐騙犯罪風氣，並提高社會大眾遭受詐騙損失之風險，及
    其犯後之態度等一切情狀，量處如主文所示之刑，並諭知易
    科罰金之折算標準。
三、依刑事訴訟法第449 條第1 項前段、第3 項、第454 條第2
    項，刑法第339 條第1 項，第30條第1 項前段、第2 項、第
    55條、第41條第1 項前段，刑法施行法第1 條之1 ，逕以簡
    易判決處刑如主文。
四、如不服本判決，得自收受送達之翌日起10日內向本院提出上
    訴狀，上訴於本院第二審合議庭（須附繕本）。
中    華    民    國    98    年    10    月    20    日
                  刑事第二十三庭    法  官  徐  蘭  萍
以上正本證明與原本無異。
                                    書記官  廖  美  紅
中    華    民    國    98    年    10    月    20    日
--------------------------------------------------------
【附件二】
臺灣板橋地方法院檢察署檢察官聲請簡易判決處刑書
                                     98年度偵字第22340號
                                               第24163號
    被      告  孫益源  男  30歲（民國○○年○○月○○日生）
                        住臺北縣土城市○○街48巷35號
                        國民身分證統一編號：Ｚ000000000號
上列被告因詐欺案件，已經偵查終結，認為宜聲請以簡易判決處
刑，茲敘述犯罪事實及證據並所犯法條如下：
            犯罪事實
一、孫益源明知其將金融機構之帳戶存摺或該帳戶之提款卡及密
    碼交付他人使用，足以幫助他人向不特定之人為詐欺行為，
    而他人使用前述帳戶存摺或提款卡及密碼詐欺他人時亦不違
    反其本意；尚於民國98年7 月1 日，在臺北縣五股鄉○○○
    路65號，將其在板信銀行土城分行（帳號：00000000000000
    號）及華南銀行華江分行（帳號：000000000000000 號）帳
    戶提款卡及密碼交付詐欺集團人員使用；而該集團人員即於
    （一）同年月16日8 時10分許，以電話連絡被害人阮錦江稱
    其電話費未繳，請阮女改以ＡＴＭ方式付款，致使阮女不察
    而於同日13時45分許依其指示，將新台幣116000元匯入前述
    孫某前述板信銀行土城分行帳戶內。（二）同年月20日9 時
    30分許，該集團人員再以同一方式，騙取被害人郭佩翔1256
    49元，亦匯入孫某前述華南銀行華江分行帳戶內，嗣後均被
    提領一空。
二、案經臺北縣政府警察局土城分局移送偵辦。
            證據並所犯法條
一、證據：被告孫益源否認犯行，辯稱：伊因欠卡債要貸款還銀
    行卡債，後見98年7 月1 日聯合報有刊登貸款廣告，電話號
    碼00000000000 號，伊乃以行動電話與其連絡並交付銀行提
    款卡及密碼給對方，但對方卻未與其連絡云云，但是：（一
    ）本件有被害人阮錦江、郭佩翔2 人警訊中之指證，（二）
    被告銀行開戶資料及銀行交易明細表影本各2 件附卷，（三
    ）被告所提供之98年7 月1 日聯合報固有貸款廣告之刊登，
    但該電話為00000000000 號，而被告提出其行動電話之通聯
    紀錄，則無被告在當日(7月1 日) 以其行動電話（00000000
    00）撥打該廣告電話（00000000000 ）之紀錄，有通聯紀錄
    1 份在卷可查，是該通聯紀錄無法證明被告確係為貸款而受
    騙交付板信銀行土城分行及華南銀行華江分行之提款卡及密
    碼；且被告自稱係98年7 月1 日被騙交付二家銀行提款卡及
    密碼，但被害人阮錦江被騙之日期為98年7 月16日，被害人
    郭佩翔受騙日期為98年7 月20日，二者時間相距15日及19日
    之久，若被告孫益源於交付銀行提款卡及密碼後對方未依約
    與其連絡幫其貸款，衡以常情被告於數日後自可發現受騙之
    事，亦可於發現受騙後立即報警請求協助調查，但均未有被
    告受騙之報案紀錄，其所辯不能採信，犯罪嫌疑堪以認定。
二、核被告所為，係犯刑法第339 條第1 項罪嫌之幫助犯。
三、依刑事訴訟法第451 條第1 項聲請逕以簡易判決處刑。
    此    致
中    華    民    國    98    年     9    月    14    日
                              檢 察 官    邱 茂 榮
本件正本證明與原本無異
中    華    民    國    98    年     9    月    24    日
                              書 記 官

司法院資訊處製作；財團法人民間司法改革基金會備份。
